臺灣桃園地方法院刑事判決
111年度原金簡上字第8號
上  訴  人  臺灣桃園地方檢察署檢察官 
被      告  劉淯珊



指定辯護人  本院公設辯護人王暐凱
上列上訴人因被告違反洗錢防制法等案件，不服本院中華民國11
1年4月29日所為之111年度審原金簡字第7號第一審刑事簡易判決
（起訴案號：110年度偵緝字第1703號），提起上訴，本院管轄
之第二審合議庭判決如下：
    主  文
原判決撤銷。
劉淯珊幫助犯洗錢防制法第十四條第一項之洗錢罪，處有期徒刑
參月，併科罰金新臺幣壹萬元，罰金如易服勞役，以新臺幣壹仟
元折算壹日。
    事  實
一、劉淯珊明知金融帳戶係個人信用之重要表徵，能預見任意將
    所有之金融機構帳戶資料交付他人，足供他人用為詐欺取財
    犯罪後收受被害人匯款，以掩飾、隱匿犯罪所得財物之去向
    及所在，竟仍以縱若有人持以詐欺取財，或掩飾、隱匿特定
    犯罪所得，亦不違反其本意，而基於幫助他人詐欺取財、幫
    助洗錢之不確定故意，於民國109年3月間之某日，在桃園市
    觀音區某全家便利商店內，將其所申請之中華郵政股份有限
    公司帳戶（帳號：000-00000000000000號，下稱郵局帳戶）
    之存摺及提款卡寄予真實姓名年籍不詳之成年人所屬之詐欺
    集團使用，並以通訊軟體LINE告知該詐欺集團成年成員提款
    卡密碼，嗣該詐欺集團成年成員即共同意圖為自己不法之所
    有，基於詐欺取財及洗錢之犯意聯絡，於109年4月2日晚間7
    時30分許，致電何育綺，佯稱網路購物訂單設定有誤，須依
    指示操作始能解除扣款，使何育綺陷於錯誤，將新臺幣（下
    同）4萬9,999元、29,985元、29,985元及10,985元匯款至劉
    淯珊之上開郵局帳戶內，旋遭提領一空，致生金流之斷點，
    而無從追查犯罪所得之去向，以掩飾或隱匿該犯罪所得。
二、案經何育綺訴由新北市政府警察局海山分局報告臺灣新北地
    方檢察署呈請臺灣高等檢察署檢察長令轉臺灣臺東地方檢察
    署再呈請臺灣高等檢察署檢察長令轉臺灣桃園地方檢察署檢
    察官偵查起訴。
    理  由
壹、程序部分：
一、按不起訴處分已確定者，非有刑事訴訟法第420條第1項第1
    款、第2款、第4款或第5款所定得為再審原因之情形或發現
    新事實或新證據者，不得對同一案件再行起訴，固為該法第
    260條所明定。惟該法條所稱之同一案件，係指同一訴訟物
    體，即被告與犯罪事實均屬相同者而言，亦即係指事實上同
    一之案件，而不包括法律上同一案件在內；則裁判上一罪案
    件之一部分，經檢察官以行為不罰為不起訴處分者，即與其
    他部分不生裁判上一罪關係，自非刑事訴訟法第260條所稱
    之同一案件，檢察官就未經不起訴處分之其他部分，仍得再
    行起訴，並不受上開法條之限制（最高法院111年度台非字
    第79號判決意旨參照）。亦即，關於裁判上一罪案件（如想
    像競合犯、接續犯、結合犯等）其全部犯罪事實已經偵查終
    結處分不起訴、緩起訴確定者，固不得再行起訴，而應受本
    條款之拘束；然其僅一部犯罪事實處分不起訴，若係以行為
    不罰或犯罪嫌疑不足為理由者，既認其犯罪行為不成立，則
    其他未經不起訴之部分，自得另行起訴，蓋未經不起訴之部
    分，既為該一部不起訴處分所未論列，即與其他部分（不起
    訴部分），不生裁判上一罪之關係，則嗣後發現之任何足認
    其（未經不起訴部分）有犯罪嫌疑之事實及證據，自得均由
    檢察官提起公訴。經查，被告劉淯珊因提供郵局帳戶之提款
    卡及密碼予詐欺集團而涉犯幫助詐欺取財罪嫌（告訴人為李
    振芳），雖經臺灣桃園地方檢察署檢察官以109年度偵字第3
    5576號為不起訴處分，有該不起訴處分書在卷供參（詳見審
    原金訴卷第85至87頁）。然本案檢察官提起公訴之犯罪事實
    ，乃涉及告訴人何育綺部分，與前開涉及告訴人李振芳部分
    ，為想像競合犯之裁判上一罪關係，而屬法律上同一案件，
    二者間並非事實上同一案件，揆諸前揭說明，本案告訴人何
    育綺遭詐欺、洗錢之部分，當不受上開不起訴處分效力之拘
    束，檢察官就未經不起訴處分之本案告訴人何育綺部分提起
    公訴，與刑事訴訟法第260條規定無違。
二、按被告以外之人於審判外之言詞或書面陳述，除法律有規定
    者外，不得作為證據；又被告以外之人於審判外之陳述，雖
    不符合同法第159條之1至第159條之4規定，但經當事人於審
    判程序同意作為證據，法院審酌該言詞陳述或書面陳述作成
    時之情況，認為適當者，亦得為證據。當事人、代理人或辯
    護人於法院調查證據時，知有第159條第1項不得為證據之情
    形，而未於言詞辯論終結前聲明異議者，視為有前項之同意
    ，刑事訴訟法第159條第1項及第159條之5分別定有明文。經
    查，本判決下列所引用之被告以外之人於審判外之陳述（含
    書面陳述），檢察官、被告及其辯護人迄至本院言詞辯論終
    結前均未聲明異議，本院審酌上開證據資料製作時之情況，
    尚無違法不當及證明力明顯過低之瑕疵，亦認為以之作為證
    據應屬適當，揆諸前開規定，爰依刑事訴訟法第159條之5規
    定，認前揭證據資料均有證據能力。
三、本件認定事實所引用之本件卷內之非供述證據，檢察官、被
    告及其辯護人均未主張排除前開證據之證據能力，且迄於本
    院言詞辯論終結前均未表示異議，本院審酌前開非供述證據
    並無證據證明係公務員違背法定程序所取得，亦無刑事訴訟
    法第159條之4之顯有不可信之情況與不得作為證據之情形，
    是本件認定事實所引用之本件卷內之非供述證據，均認為有
    證據能力。
貳、實體部分：
一、認定事實之理由及依據： 
    上開犯罪事實，業據被告劉淯珊於原審準備程序、本院上訴
    審準備程序及審理時均坦承不諱（詳見本院審原金訴字卷第
    118頁；本院原金簡上字卷第54頁、第109頁），核與證人即
    告訴人何育綺於警詢時之證述內容大致相符(詳見新北地檢1
    09 偵28965 號第31至34 頁），並有告訴人遭詐欺案件一覽
    表、中華郵政股份有限公司109年5月11日儲字第1090113375
    號函暨劉淯珊開戶基本資料及交易明細表、帳戶匯款交易明
    細等件在卷可查(詳見新北地檢109偵28965號第41頁、第95
    至103頁、第215至222頁），是被告交付郵局帳戶之存摺、
    提款卡（含密碼）予不詳之詐欺集團成年成員，復遭該詐欺
    集團成年成員用以遂行對本件告訴人為詐欺取財犯罪，並掩
    飾詐欺犯罪所得去向等事實明確，足認被告之任意性自白核
    與事實相符，堪以採信。是本案事證明確，應依法論科。
二、論罪科刑及撤銷改判理由：
　㈠按洗錢防制法第2條第2款之掩飾、隱匿行為，目的在遮掩、
    粉飾、隱藏、切斷特定犯罪所得與特定犯罪間之關聯性，是
    此類洗錢行為須與欲掩飾、隱匿之特定犯罪所得間具有物理
    上接觸關係（事實接觸關係）。而提供金融帳戶提款卡及密
    碼供他人使用，嗣後被害人雖匯入款項，然此時之金流仍屬
    透明易查，在形式上無從合法化其所得來源，未造成金流斷
    點，尚不能達到掩飾或隱匿特定犯罪所得之來源、去向及所
    在之作用，須待款項遭提領後，始產生掩飾、隱匿之結果。
    故而，行為人提供金融帳戶提款卡及密碼，若無參與後續之
    提款行為，即非洗錢防制法第2條第2款所指洗錢行為，無從
    成立一般洗錢罪之直接正犯。刑法第30條之幫助犯，係以行
    為人主觀上有幫助故意，客觀上有幫助行為，即對於犯罪與
    正犯有共同認識，而以幫助意思，對於正犯資以助力，但未
    參與實行犯罪之行為者而言。幫助犯之故意，除需有認識其
    行為足以幫助他人實現故意不法構成要件之「幫助故意」外
    ，尚需具備幫助他人實現該特定不法構成要件之「幫助既遂
    故意」，惟行為人只要概略認識該特定犯罪之不法內涵即可
    ，無庸過於瞭解正犯行為之細節或具體內容，此即學理上所
    謂幫助犯之「雙重故意」。金融帳戶乃個人理財工具，依我
    國現狀，申設金融帳戶並無任何特殊限制，且可於不同之金
    融機構申請多數帳戶使用，是依一般人之社會通念，若見他
    人不以自己名義申請帳戶，反而收購或借用別人之金融帳戶
    以供使用，並要求提供提款卡及告知密碼，則提供金融帳戶
    者主觀上如認識該帳戶可能作為對方收受、提領特定犯罪所
    得使用，對方提領後會產生遮斷金流以逃避國家追訴、處罰
    之效果，仍基於幫助之犯意，而提供該帳戶之提款卡及密碼
    ，以利洗錢實行，仍可成立一般洗錢罪之幫助犯（最高法院
    108年度台上大字第3101號刑事大法庭裁定意旨參照）。
　㈡查被告將其申辦之郵局帳戶存摺、提款卡及密碼，提供與不
    詳之詐欺集團成年成員，供作收受詐欺所得財物之用，嗣詐
    欺集團成員向告訴人為詐欺行為，而使告訴人何育綺款項匯
    入被告之郵局帳戶後，為掩飾、隱匿其犯罪所得財物之去向
    ，再由詐欺集團成員自被告上開帳戶中提領詐騙款項，已製
    造詐欺金流之斷點，實質上使該犯罪所得流向不明，造成隱
    匿之效果，妨礙該詐欺犯罪之偵查，而被告僅係提供上開帳
    戶之金融資料，所為係參與詐欺取財及洗錢罪構成要件以外
    之行為。是核被告所為，係犯刑法第30條第1項前段、刑法
    第339條第1項之幫助詐欺取財罪及刑法第30條第1項前段，
    洗錢防制法第14條第1項之幫助洗錢罪。
　㈢被告以一提供郵局帳戶存摺、提款卡及密碼之行為，幫助他
    人詐騙告訴人及幫助掩飾或隱匿本案犯罪所得之去向及所在
    ，係以一行為觸犯數罪名，為想像競合犯，應依刑法第55條
    前段規定，從一重以幫助洗錢罪論處。
　㈣被告以幫助之意思，參與構成要件以外之行為，為幫助犯，
    爰依刑法第30條第2項之規定，依正犯之刑減輕之；又被告
    於原審準備程序、本院準備程序及審理時均自白幫助洗錢犯
    行，依洗錢防制法第16條第2項規定，減輕其刑，並依刑法
    第70條規定，遞減之。
　㈤撤銷改判之理由：
    原審就被告犯幫助洗錢犯行事證明確，據以論罪科刑，並宣
    告被告緩刑2年，緩刑期間付保護管束，並應參加法治教育3
    場次，固非無見。惟查：
　⒈按刑法第74條第1項第1款、第2款所規定宣告緩刑之前提要件
    為：一、未曾因故意犯罪受有期徒刑以上刑之「宣告」者；
    二、前因故意犯罪受有期徒刑以上刑之宣告，執行完畢或赦
    免後，五年以內未曾因故意犯罪受有期徒刑以上刑之「宣告
    」者。係以法院裁判「宣告」前，被告是否符合上述二款所
    定情形之一作為認定之基準，此觀諸文義甚明。認定之基準
    ，既係指後案宣示判決時，則前案之宣告刑已否執行，以及
    被告犯罪時間在前或後，在所不問，若前案已受有期徒刑之
    宣告，即不得於後案宣告緩刑。
　⒉被告另案因違反洗錢防制法等案件，經臺灣臺東地方法院於1
    11年7月25日判處有期徒刑1月，併科罰金6000元，案已確定
    等節，有臺灣高等法院被告前案紀錄表附卷可參（詳見本院
    原金簡上卷第68頁），是於原審判決後，本案判決宣告前，
    被告已因故意犯罪受有期徒刑以上刑之宣告，參照前揭說明
    ，本案並不符合緩刑宣告之要件，原審為緩刑之宣告，容有
    未合，檢察官以原審諭知緩刑為不當，提起上訴，為有理由
    ，自應由本院予以撤銷改判。
　⒊另本案係檢察官上訴，原判決亦因適用法條不當而撤銷之，
    自不受不利益變更禁止原則之拘束，附此敘明。
  ㈥爰以行為人之責任為基礎，審酌被告任意將金融帳戶之存摺
    、提款卡及密碼提供予他人使用，幫助詐欺集團成員從事詐
    欺及洗錢犯行，使無辜民眾受騙而受有財產上損害，亦擾亂
    金融交易往來秩序，且因詐欺集團得藉此輕易隱匿犯罪所得
    ，造成執法機關不易查緝犯罪行為人之真實身分，增加受詐
    欺之人求償上困難，應予非難，惟念及被告犯後坦承犯行，
    態度尚可，惟未能與告訴人達成調解或和解，兼衡被告之犯
    罪動機、目的、手段、被告於警詢時自陳高中肄業之智識程
    度、無業、家庭經濟狀況勉持之生活狀況等一切情狀，量處
    如主文第2項所示之刑，並就罰金刑部分諭知易服勞役之折
    算標準。
三、沒收部分：
  ㈠按洗錢防制法於105年12月28日修正，於106年6月28日生效施
    行，其中第18條修正為「犯第14條之罪，其所移轉、變更、
    掩飾、隱匿、收受、取得、持有、使用之財物或財產上利益
    ，沒收之；犯第15條之罪，其所收受、持有、使用之財物或
    財產上利益，亦同（第1項）。以集團性或常習性方式犯第1
    4條或第15條之罪，有事實足以證明行為人所得支配之前項
    規定以外之財物或財產上利益，係取自其他違法行為所得者
    ，沒收之（第2項）。對於外國政府、機構或國際組織依第2
    1條所簽訂之條約或協定或基於互惠原則，請求我國協助執
    行扣押或沒收之案件，如所涉之犯罪行為符合第3條所列之
    罪，不以在我國偵查或審判中者為限（第3項）。」而關於
    犯罪行為人犯洗錢防制法第14條之罪，其所掩飾之財物本身
    僅為洗錢之標的，難認係供洗錢所用之物，故洗錢行為之標
    的除非屬於前置犯罪之不法所得，而得於前置犯罪中予以沒
    收者外，既非本案洗錢犯罪之工具及產物，亦非洗錢犯罪所
    得，尤非違禁物，尚無從依刑法沒收規定予以宣告沒收，自
    應依上開第18條第1項前段規定予以宣告沒收。且此規定係
    採義務沒收主義，祇要合於前述規定，法院即應為相關沒收
    之諭知，然該洗錢行為之標的是否限於行為人者始得宣告沒
    收，法無明文，實務上一向認為倘法條並未規定「不問屬於
    犯罪行為人與否均沒收」時，自仍以屬於被告所有者為限，
    始應予沒收，本院認宜從有利於被告之認定。是上開洗錢防
    制法第18條所定應沒收之洗錢犯罪工具及產物，應限於行為
    人所有始得宣告沒收。
  ㈡本件被告既已將上開郵局帳戶之存摺及提款卡（含密碼）提
    供給真實身分不詳之詐欺集團成年成員使用，被告對本案帳
    戶內之款項已無事實上之管領權，且被告提供帳戶所掩飾之
    財物本身，僅為洗錢之標的，並非洗錢犯罪工具、產物，亦
    非犯罪所得，尚難認本件告訴人匯入被告上開金融帳戶內之
    款項，即為洗錢防制法第18條所定被告犯洗錢罪之犯罪所得
    、工具及產物，亦難認仍屬被告所有，自不應適用前揭規定
    宣告沒收。此外，卷內亦無證據證明被告將上開帳戶資料交
    付本件詐欺集團使用，獲有不法犯罪所得，自無從予以沒收
    、追徵犯罪所得，附此敘明。
  ㈢未扣案之被告名義所申辦之郵局帳戶存摺、提款卡等物，既
    由被告提供給真實身分不詳之詐欺集團成年成員使用一情，
    業經本院認定如前，足見上開物品已非被告所有之物，然本
    件告訴人在遭施用前開詐術後即陷於錯誤，而匯款至被告提
    供之上開帳戶，顯見上開物品係本案詐欺集團為從事詐欺犯
    罪使用而向被告取得之供犯罪所用之物，然該物品未扣案，
    原需依刑法第38條第4項之規定追徵其價額，惟上開物品單
    獨存在亦不具刑上之非難性，倘予追徵，除另使刑事執行程
    序開啟之外，對於被告犯罪行為之不法、罪責評價並無影響
    ，復不妨被告刑度之評價，對於沒收制度所欲達成或附隨之
    社會防衛亦無任何助益，欠缺刑法上重要性，更可能因刑事
    執行程序之進行，致使被告另生訟爭之煩及公眾利益之損失
    ，是本院認無沒收或追徵之必要，爰依刑法第38條之2第2項
    之規定，均不予宣告沒收。
據上論斷，應依刑事訴訟法第455條之1第1項、第3項、第369條
第1項前段、第364條、第299條第1項前段，洗錢防制法第14條第
1項、第16條第2項，刑法第11條前段、第30條第1項前段、第2項
、第339條第1項、第55條前段、第42條第3項前段、第38條之2第
2項，刑法施行法第1條之1第1項，判決如主文。
本案經檢察官王晴怡提起公訴，檢察官林欣怡提起上訴及到庭執
行職務。
中　　華　　民　　國　　111 　年　　12　　月　　16　　日
　　　　　　　　　刑事第十七庭審判長法  官  張明道
                                    法  官  林姿秀
                                    法  官  李思緯
以上正本證明與原本無異。
不得上訴。
      　　　　　　　　　　　　　　　書記官　郭怡君
中　　華　　民　　國　　111 　年　　12　　月　　16　　日
附錄本案論罪科刑法條全文：
洗錢防制法第14條
有第二條各款所列洗錢行為者，處7年以下有期徒刑，併科新臺
幣5百萬元以下罰金。
前項之未遂犯罰之。
前二項情形，不得科以超過其特定犯罪所定最重本刑之刑。
刑法第339條
（普通詐欺罪）
意圖為自己或第三人不法之所有，以詐術使人將本人或第三人之
物交付者，處5年以下有期徒刑、拘役或科或併科50萬元以下罰
金。
以前項方法得財產上不法之利益或使第三人得之者，亦同。
前二項之未遂犯罰之。